【裁判字號】    95,易,903
【裁判日期】    950915
【裁判案由】    詐欺
【裁判全文】
臺灣高雄地方法院刑事判決               95年度易字第903號
公  訴  人  臺灣高雄地方法院檢察署檢察官
被      告  庚○○
選任辯護人  戴慕蘭  律師
上列被告因詐欺案件，經檢察官提起公訴（94年度偵續一字第1
號），本院判決如下：
    主  文
庚○○犯詐欺取財罪，處有期徒刑月，如易科罰金，以銀元
佰元即新臺幣玖佰元折算壹日。
    犯罪事實
一、庚○○於民國86年8 月間，自任會首，在其位於高雄縣鳳山
    市○○街95號之住處，召集自86年8 月20日起會、每月20日
    開標含會首共計57會、每期會款新臺幣（下同）2 萬元、採
    內標制之合會，其中丁○○以其子丙○○之名義參加1 會。
    該合會原以欲投標之會員填載姓名及投標金額於標單上競標
    之方式決定每期之得標人，後於第10會起改以會首預先製作
    與活會人數相等數量之空白籤，其中1 張並蓋有會首之印文
    ，供活會會員抽籤，未到場者由會首代為抽籤，抽中蓋有會
    首印文之紙籤者得標，並約定標息均為8000元。迨庚○○於
    88年10月20日即第34期開標時，代替未到場之丁○○、丙○○抽中蓋有其印文之紙籤，本應於開標後告知丁○○得標一
    事，並將所收取之合會金給付予丁○○，其竟基於意圖為自
    己不法所有之犯意，向丁○○佯稱係由其他會員得標，致使
    丁○○陷於錯誤，而向丁○○詐得當期會款1 萬2000元。嗣
    庚○○於88年11月20日即第35會開標並由甲○○得標後，旋
    即終止上開合會，後經甲○○等活會會員追查始悉上情。
二、案經甲○○訴請臺灣高雄地方法院檢察署檢察官偵查起訴。
    理  由
一、訊據被告庚○○固坦承上開合會第34期之得標人為丙○○，
    惟矢口否認有何詐欺取財之犯行，辯稱：伊與丁○○於88年
    9 月11日協議，將丁○○所參加由庚○○擔任會首之合會，
    分別為86年8 月20日（系爭合會）、87年1 月10日、87年8
    月15日起會之活會會員權利，合計以140 萬元之代價，讓渡
    與庚○○及其夫己○○，並以己○○之名義開立4 張合計14
    0 萬元之本票作為擔保；嗣於89年1 月21日，己○○以其退
    休金匯款145 萬元予丁○○後（含利息5 萬元），即由丁○○在上開本票背面註明簽收後，返還4 張本票予庚○○；故
    而，伊認為系爭活會之得標人即為自己，所以毋庸告知丁○○，亦未曾向其收取當期會款1 萬2 千元云云。
二、經查：
  (一)按被告以外之人於審判外之言詞或書面陳述，除法律有規定
    者外，不得作為證據，刑事訴訟法第159 條第1 項定有明文
    。告訴人於偵查中所提出之刑事告訴狀、告訴補充理由、告
    訴補充理由續狀、補充告訴理由暨調查證據狀等，依首揭法
    條規定，原則上無證據能力。然被告以外之人於審判外之陳
    述，雖不符刑事訴訟法第159 條之1 至之4 條之規定，而經
    當事人於審判程序同意作為證據，法院審酌該言詞陳述或書
    面陳述作成時之情況，認為適當者，亦得為證據，此刑事訴
    訟法第159 條之5 亦定有明文。本件被告及其辯護人於準備
    程序本院訊問時對證據能力亦不爭執，且至言詞辯論終結前
    ，就前開告訴人於偵查中所為之書面陳述之證據能力亦未聲
    明異議，且未經被告主張有何非出於自由意志之情形，是本
    件認為容許渠書面陳述之證據能力，亦無不當，應依刑事訴
    訟法第159 條之5 之規定，認前開告訴人於偵查中之陳述具
    有證據能力，合先敘明。
  (二)次按，被告以外之人於偵查中向檢察官所為陳述，除顯有不
    可信之情況者外，得為證據，刑事訴訟法第159 條之1 第2
    項定有明文。偵查中對被告以外之人（包括證人、鑑定人、
    告訴人、被害人及共同被告等）所為之偵查筆錄，或被告以
    外之人向檢察官所提之書面陳述，性質上均屬傳聞證據。惟
    現階段刑事訴訟法規定檢察官代表國家偵查犯罪、實施公訴
    ，依法其有訊問被告、證人及鑑定人之權，證人、鑑定人且
    須具結，而實務運作時，檢察官偵查中向被告以外之人所取
    得之陳述，原則上均能遵守法律規定，不致違法取供，其可
    信度極高，職是，被告以外之人前於偵查中已具結而為證述
    ，除反對該項供述得具有證據能力之一方，已釋明「顯有不
    可信之情況」之理由外，不宜以該證人未能於審判中接受他
    造之反對詰問為由，即遽指該證人於偵查中之陳述不具證據
    能力。本案證人丙○○、丁○○、戊○○、乙○○、黃文松
    於檢察官偵查中所為之陳述，被告及其辯護人均未曾提及檢
    察官在偵查時有不法取供之情形，依上說明，其於偵查中之
    證言自均具有證據能力。
  (三)復按，民法債編於88年4 月21日修正公布，並於89年5 月5
    日施行，其中增訂第19節之1 「合會」（即互助會）一節，
    民法第709 條之1 第1 項明文規定：「稱合會者，謂由會首
    邀集二人以上為會員，互約交付會款及標取合會金之契約。
    其僅由會首與會員為約定者，亦成立合會。」；又民法債編
    施行前發生之債，除本施行法有特別規定外，其在修正施行
    前發生者，除本施行法有特別規定外，亦不適用修正施行後
    之規定，民法施行法第1 條後段定有明文。是於民法債編修
    正施行前成立之民間互助會，除當事人間另有特別約定外，
    僅係會首與會員訂立之契約，會員與會員間並無法律關係存
    在，最高法院49年臺上字第1635號、63年臺上字第1159號判
    例著有明文可資參照（上開二則判例業於91年1 月29日經最
    高法院91年度第1 次民事庭會議決議不再援用，並於91年3
    月4 日由最高法院依據最高法院判例選編及變更實施要點第
    9 點規定以【91】台資字第00140 號公告之）。本件系爭合
    會係成立於86年8 月間，並自86年8 月20日起會，尚無新修
    正民法關於合會規定之適用，本院自仍得援引上開判例以為
    論據，合先敘明；是以，系爭合會之權利義務關係，乃存在
    於各會員與會首之間，會員繳交每期會款之義務，係本於合
    會契約而來，故對於已得標之會員（俗稱死會會員）固毋論
    ，會首均得請求給付各期應繳會款（即死會會款），即本屬
    其對於會首所負債務之清償（最高法院95年度臺上字第2267
    號、92年度臺上字第1485號判決意旨參照）；然對於未得標
    之會員（俗稱活會會員），倘其確實未於該期得標，則其於
    該期所應交付之會款，本於同一邏輯思維，亦係基於合會契
    約所生對於會首應負債務之清償，要無疑義（最高法院92年
    度臺上字第3909號判決意旨參照）。次按，刑法第339 條第
    1 項詐欺罪之成立，以意圖為自己或第三人不法所有，以詐
    術使人將本人或第三人之物交付為要件。所謂以詐術使人交
    付，必須被詐欺人因其詐術而陷於錯誤，若其所用方法，不
    能認為詐術，亦不致使人陷於錯誤，即不構成該罪，最高法
    院46年臺上字第260 號判例亦著有明文。查本件系爭合會於
    88年10月20日即第34期開標時，係以抽籤為之，抽中蓋有被
    告印文之紙籤者得標，標息並約定為8000元等情，業據被告
    供陳在卷，核與告訴人甲○○於94年6 月15日刑事補充告訴
    理由（二）狀之指述（見臺灣高雄地方法院檢察署94年度偵
    續一字第1 號卷第95頁）、證人丁○○於檢察官偵查中之證
    述（見臺灣高雄地方法院檢察署91年度偵續字第79號卷第34
    6 頁）相符，此部份堪信為真實。公訴意旨既認被告並無虛
    捏人頭參與得標會款，亦無假冒他人名義參與競標，或有其
    他何等偽造標單之情事，則死會會員所繳交之死會會款，本
    無任何陷於錯誤之情形，已如前述，至所謂活會會員，如未
    能得標，亦應按期繳納活會會款，此乃履行契約之義務，以
    賺取合會之利息，自亦無被告施以如何之詐術，使其陷於何
    等之錯誤下所為，實為灼然之理。申言之，系爭合會第34期
    得標者，究為以丙○○名義參加合會之丁○○？抑或為主張
    取得丁○○活會權利之被告？對於尚未得標之活會會員而言
    ，此項人別上之差異，本無礙於合會契約之履行與運作，活
    會會員所應繳納活會金之義務，實源於存在於會首與各個會
    員之間之合會契約，並非因被告施以詐術所為之交付，是本
    件被告是否該當詐欺罪之構成要件，厥為系爭合會第34期得
    標者為何人？被告有無向其佯稱得標者另有其人，因而向其
    詐取當期活會金？
  (四)被告於檢察官起訴前分別於93年4 月30日、94年3 月30日在
    檢察官偵查中均供陳，系爭合會第34期即88年10月20日開標
    時，係抽中丙○○得標等語（見臺灣高雄地方法院檢察署91
    年度偵續字第79號卷第346 頁、94年度偵續一字第1 號卷第
    86頁、本院95年9 月1 日審判筆錄第34頁），反觀，證人丁○○則分別於93年4 月30日、94年10月18日明確表明，其從
    未知悉得標情事，並認為伊自始即為活會等語（見臺灣高雄
    地方法院檢察署91年度偵續字第79號卷第346 頁、94年度偵
    續一字第1 號卷第119 頁）；而按斯時，檢察官偵查之重點
    尚非在於被告有無於系爭合會第34期時，詐欺活會會員當期
    合會金，此觀於卷附臺灣高等法院高雄分院檢察署檢察長91
    年度議字第282 號、93年度上聲議字第908 號命令發回意旨
    ，即可明瞭，是被告明知所為上開陳述與證人丁○○有所差
    異，而此項差異復極易落入告訴人甲○○所指訴被告於系爭
    合會有冒用他人名義得標之情事，猶前後一致均陳稱，當期
    得標者確為丙○○，故而，被告此部份供述，既在知悉本案
    起訴書所載犯行之前，復非有利於起訴前所涉犯行之辯解，
    堪認足以採信。又證人丁○○於本院審理時明確證述：「（
    問：88年10月20日這次繳納多少合會金？）1 萬2 千元，交
    給被告。（問：你參加的這個會有無得標？）沒有，我是活
    會。（問：這個會有無維持到最後？）沒有，會錢繳到88年
    10月20日，同年11月20日止會。（問：88年10月20日該期何
    人得標？）不知道，開標的時候我沒有去。（問：有無將以
    丙○○名義的會讓給被告？）沒有。（問：被告於88年10月
    20日有無打電話或口頭跟你說當日的會是以丙○○之名義得
    標？）沒有。（問：被告有無告訴你第34期的會是你標得，
    要拿標金給你的時候你表示不想標，所以被告就自己或找其
    他的人得標？）沒有，被告來找我收會錢時沒有告訴我何人
    得標。（問：第34期即88年10月20日開標那期，你是否有繳
    納會款？）有，繳1 萬2 千元。（問：你當時會繳會款是否
    是認為其他人得標？）是。（問：第34期有無人曾經跟你說
    過是你得標？）沒有，因為參加的會員我大部分都不熟。」
    等語。足見，證人丁○○確實有於系爭合會第34期繳納當期
    活會金1 萬2 千元，而被告亦從未告以渠為第34期之得標者
    ；質之被告固以前揭情詞置辯，然查，被告先於93年4 月30
    日檢察官偵查中稱：「（問：到底抽籤時未到場是否可以抽
    籤？）是，看活會有多少就做多少籤，不管是否有到場，若
    沒有到場就由會首代抽，丙○○就是這種情形，我有打電話
    跟丙○○說，他說他要當活會，所以我就把那錢收起來下次
    再給他。」等語（見臺灣高雄地方法院檢察署91年度偵續字
    第79號卷第346 頁）；嗣於94年3 月30日檢察官偵查中又稱
    ：「（問：你的死會名單中有丙○○，其係第幾會得標？得
    標金多少？）該會是丁○○以丙○○名義參加，大約88年10
    月間以抽籤方式得標，抽到丙○○得標，我打電話告知丁○○說他得標，他跟我說那個會款收不起來，抽到他也不要。
    （問：他說他不要，妳為何把他列為死會？）他說他不要，
    我只好把該會頂下來，不然怎麼辦，抽到了就是死會。（問
    ：丙○○得標該會收取會款的情形？）該會有的會員沒有交
    會款，所以我大約只收到10幾萬元的會款，後來都有交給丁○○，因為他說他那一會不要，他只要收回本息就好，所以
    丁○○沒有告我，因為我沒有欠他錢。」等語（見臺灣高雄
    地方法院檢察署94年度偵續一字第1 號卷第86、87頁）；再
    於94年7 月4 日另稱：「（妳有無將該次收得會款交給丁○○？）我有電話通知他得標，也有將收得會款交給他。」等
    語（同上卷第100 頁）。由上可知，被告對於有無交付當期
    合會金予證人丁○○或其子丙○○乙節，或稱收起來下次再
    給他，或稱交付10幾萬元，又於本院供陳丁○○已將該會活
    會權利讓與被告，故毋庸告訴其得標，亦未交付任何合會金
    予丁○○等情，其供詞反覆不一，初已啟人疑竇；再者，被
    告既陳稱丁○○只想當活會，伊只好把該期頂下來云云，果
    如此，被告又何須交付丁○○其所收取當期合會金約10數萬
    元？況且，倘丁○○有如被告所述，係明知系爭合會會款收
    不起來，豈有捨抽到得標並收取10幾萬之合會金，以減少倒
    會所可能之損失不要，反寧願予以放棄之理？在在皆與常情
    有悖。至被告於本院辯稱，丁○○係將活會權利讓渡與伊，
    所以才未將丙○○得標情事告知丁○○云云，顯與偵查中之
    證述相左，此部份之陳述果若為真，何以不早於偵查中即全
    盤托出？既為本案進入審理中主要之辯詞，又何以與偵查中
    所述，大相逕庭？若非蓄意欺瞞檢察官，誤導偵查方向，即
    屬於本院審理時，圖卸刑責之匿詞矯飾之語，實不無因應偵
    查中以調查有無冒標為重心，異於本院以審理有無詐欺犯行
    為範圍，而隨訴訟程序之進行，證據資料之顯現，所為臨訟
    砌詞之狡辯，自難以採信。
  (五)綜上所述，被告確有於系爭合會第34期抽中由丁○○以其子
    丙○○名義得標之後，猶向丁○○佯稱係由他人得標，使丁○○陷於錯誤，進而向丁○○詐取當期活會金1 萬2 千元之
    事實，本案事證明確，被告詐欺犯行，洵堪認定。
三、按刑法業經總統於94年2 月2 日，以華總一義字第09400014
    901 號令修正公布，並自95年7 月1 日施行（下稱修正後刑
    法）。又行為後法律有變更者，適用行為時之法律。但行為
    後之法律有利於行為人者，適用最有利於行為人之法律，修
    正後刑法第2 條第1 項定有明文。次按，新舊刑法關於刑之
    規定，雖同採從輕主義，係適用最有利於行為人之法律，既
    曰法律，自較刑之範圍為廣，比較時應就罪刑有關之共犯、
    未遂犯、連續犯、牽連犯、結合犯以及累犯加重、自首減輕
    、暨其他法定加減原因、與加減例等一切情形，綜其全部之
    結果，而為比較，再適用有利於行為人之法律處斷，最高法
    院24年上字第4634號判例著有明文。又依95年6 月14日公布
    之刑法施行法第1 條之1 之規定：「中華民國94年1 月7 日
    刑法修正施行後，刑法分則編所定罰金之貨幣單位為新臺幣
    。94年1 月7 日刑法修正時，刑法分則編未修正之條文定有
    罰金者，自94年1 月7 日刑法修正施行後，就其所定數額提
    高為30倍。但72年6 月26日至94年1 月7 日新增或修正之條
    文，就其所定數額提高為3 倍。」。是本案被告行為後法律
    已有修正，爰將本案適用新舊法之比較，臚列於後：
  (一)關於法定刑中罰金部分，修正前刑法第33條第5 款規定「罰
    金：1 元以上。」，依80年5 月6 日修正前罰金罰鍰提高標
    準條例第3 條之規定，復由司法院、行政院會銜於72年7 月
    27日發布，自72年8 月1 日施行，提高刑法所定罰金數額10
    倍，並依現行法規所定貨幣單位折算新臺幣條例第2 條之規
    定：「現行法規所定金額之貨幣單位為圓、銀元或元者，以
    新臺幣元之3 倍折算之。」，經折算為新臺幣後，則罰金刑
    之最輕刑度為新臺幣30元以上；修正後刑法第33條第5 款規
    定「罰金：新臺幣1 千元以上，以百元計算之。」，經比較
    新舊法結果，以舊法較有利於行為人。
  (二)修正後刑法第339 條第1 項之詐欺取財罪，其法定刑中罰金
    之部分，修正為「新臺幣3 萬元以下罰金」，與修正前依罰
    金罰鍰提高標準條例第1 條前段及現行法規所定貨幣單位折
    算新臺幣條例第2 條之規定，折算為新臺幣後，亦為「新臺
    幣3 萬元以下罰金」，經比較新舊法結果，新法尚非有利於
    被告，應適用行為時法即舊法。
  (三)關於易科罰金折算標準，依舊罰金罰鍰提高標準條例第2 條
    前段（現已刪除）及現行法規所定貨幣單位折算新臺幣條例
    第2 條之規定，就其原定數額提高為100 倍折算1 日，即以
    銀元300 元折算1 日，經折算新臺幣後，應以新臺幣900 元
    折算為1 日；而依修正後刑法第41條第1 項前段規定：「犯
    最重本刑為5 年以下有期徒刑以下之刑之罪，而受6 個月以
    下有期徒刑或拘役之宣告者，得以新臺幣1 千元、2 千元或
    3 千元折算1 日，易科罰金。」，經比較修正前後之易科罰
    金折算標準，以舊法之規定，較有利於被告。
  (四)綜上所述，揆諸首揭法律條文及判例意旨，綜合比較結果，
    以適用修正前之法律為有利於被告。
四、核被告庚○○所為，係犯修正前刑法第339 條第1 項之詐欺
    取財罪。公訴意旨雖認被告尚詐欺系爭合會其餘活會會員，
    然活會會員所繳交活會金之義務，非基於被告施以何等詐術
    而來，亦無任何陷於錯誤之行為，業如前述，是此部份不能
    證明被告犯罪，本應諭知無罪，惟檢察官既認此部份與上開
    論罪科刑之部分，有裁判上一罪之想像競合犯關係，基於審
    判不可分原則，爰不另為無罪之諭知，附此敘明。爰審酌被
    告前未曾受有任何刑之宣告，有臺灣高等法院被告前案紀錄
    表、本院院內索引卡紀錄表報表、臺灣高雄地方法院檢察署
    刑案資料查註紀錄表附卷可稽，素行堪認良好，犯罪手段亦
    屬平和，所詐得款項僅為1 萬2 千元，犯罪所生之損害輕微
    ，然其利用被害人之信賴，犯罪動機實非良善，且未與被害
    人達成民事和解，犯後猶空言否認犯行，難認已有悔悟之意
    等一切情狀，量處如主文所示之刑，並諭知易科罰金之折算
    標準，以資懲儆。
據上論斷，應依刑事訴訟法第299 條第1 項前段，刑法第2 條第
1 項前段、修正前刑法第339 條第1 項、修正前刑法第41條第1
項前段，罰金罰鍰提高標準條例第1 條前段、修正前罰金罰鍰提
高標準條例第2 條，現行法規所定貨幣單位折算新臺幣條例第2
條，判決如主文。
中    華    民    國    95    年    9     月    15    日
                  刑事第十一庭  審判長法  官  何秀燕
                                      法  官  林揚奇
                                      法  官  戰諭威
以上正本證明與原本無異。
如不服本判決，應於判決送達後10日內，向本院提出上訴狀。
                                      書記官  董明惠
中    華    民    國    95    年    9     月    15    日
附錄本案論罪科刑法條：
中華民國刑法第339條：
意圖為自己或第三人不法之所有，以詐術使人將本人或第三人之
物交付者，處5 年以下有期徒刑、拘役或科或併科1 千元以下罰
金。
以前項方法得財產上不法之利益或使第三人得之者，亦同。
前二項之未遂犯罰之。


司法院資訊處製作；財團法人民間司法改革基金會備份。
